【裁判字號】    98,家抗,28
【裁判日期】    980619
【裁判案由】    變更子女姓氏
【裁判全文】
臺灣臺北地方法院民事裁定              98年度家抗字第28號
抗  告  人  甲○○
上列抗告人聲請變更子女姓氏事件，對於中華民國98年3 月31日
本院98年度家聲字第160 號裁定提起抗告，本院裁定如下：
    主  文
原裁定廢棄。
准抗告人甲○○（男、民國○○年○○月○○日生、身分證統一編號：
Ｚ000000000號）變更姓氏為父姓「陳」。
聲請及抗告費用計新台幣貳仟元由抗告人負擔。
    理  由
一、抗告人於原審聲請及抗告意旨略以：抗告人之父陳碎、母張
    初係贅婚關係，抗告人本隨父姓，因體弱而依照民俗更改為
    母姓「張」，抗告人兄弟中僅抗告人從母姓，今父母雙方業
    已死亡，抗告人因育有4 男1 女，長子身體及事業直落谷底
    ，次子服刑中，么子罹患癌症，女兒近50歲未婚，兒女等認
    係因未認祖歸宗所致，又抗告人環境不順，常為「張」、「
    陳」兩姓間地位不明確未被宗族肯定，甚遭排擠，子孫身分
    無法穩固，造成抗告人長期心靈上隱憂，無法在事業、社會
    上發揮，並避免後代子孫不知本姓而造成近親結婚，爰依民
    法第1059條第5 項規定，聲請宣告變更抗告人之姓氏為父姓
    「陳」。詎原審未予詳查，遽以抗告人未能舉證證明維持冠
    母姓有何不利之影響為由，駁回抗告人之聲請，自有未當，
    為此提起抗告，求為廢棄原裁定等語。
二、按有下列各款情形之一，且有事實足認子女之姓氏對其有不
    利之影響時，父母之一方或子女得請求法院宣告變更子女之
    姓氏為父姓或母姓：一、父母離婚者。二、父母之一方或雙
    方死亡者。三、父母之一方或雙方生死不明滿三年者。四、
    父母之一方曾有或現有未盡扶養義務滿二年者，民法第1059
    條第5 項定有明文。基於姓名權為人格權之一部分，具有社
    會人格之可辨識性，姓氏除與身分安定及交易安全有關外，
    尚具有家族制度之表徵，故賦予父母之選擇權，且姓氏亦具
    個人對外表徵之功能，因應情勢變更，倘有事實足認子女之
    姓氏對其有不利之影響時，父母之一方或子女自得請求法院
    宣告變更子女之姓氏為父姓或母姓。又此次民法1059條第1
    至4 項之修正，已明定父母於子女出生登記前，應以書面約
    定子女從父姓或母姓，至於子女出生後至成年前，及子女成
    年後，則各有一次變更姓氏之機會，足見立法政策已於兼顧
    身分安定及交易安全之前提下，相當程度放寬父母及子女決
    定姓氏之自主權限，從人格權發展之角度而言，立法者在此
    與個人自我形塑習習相關之姓氏問題上，賦予人民更多決定
    自我形象表述之權利，且改從父姓或母姓，並不影響子女與
    父母之自然血緣關係，亦不改變子女與父母之親子家庭關係
    ，無悖我國固有之倫理道德，若符合法定要件，自當允准。
    再者，民法第1059條第5 項所謂「有事實足認子女之姓氏對
    其有不利之影響」，其規範較為抽象，實質內容必須透過解
    釋予以補充，當事人陳述其身處之客觀環境或條件，與其所
    指原姓氏給予之負面影響之間，在社會評價上是否具有相當
    關聯性及重要性，倘當事人之主張未甚悖於人情事理，即應
    認當事人就此不利影響已盡舉證責任，並准其姓氏變更之聲
    請。另按民法規範父母子女間之法律關係，向以追求與維護
    子女之最佳利益為考量（民法第1055條至第1055條之2 、第
    1089條第2 項、第1094條第2 項規定參照），法院依民法第
    1059條第5 項規定為裁判時，依民法第1083條之1 規定，準
    用民法第1055條之1 之規定，應依子女之最佳利益定之，至
    於如何為子女之最佳利益，應權衡子女年齡、子女意願及人
    格發展之需要、家庭生活狀況、父母子女間或子女與其他共
    同生活之人間之感情狀態等情，如認變更姓氏對子女最為有
    利時，相對言，原姓氏對子女自屬有不利之影響，乃為當然
    。
三、經查，抗告人之主張，業據其提出戶籍謄本、除戶登記簿等
    件為證，堪信為真實。本院審酌抗告人之父母均已死亡，抗
    告人因感家中諸事不順，乃因未認祖歸宗所致，並因姓氏地
    位不明確而未被宗族肯定，甚遭排擠，造成心靈上長期之隱
    憂困擾，足見抗告人維持冠母姓對其有不利之影響。又參以
    抗告人為有識別能力之成年人，其既表明原姓氏對其有不利
    之影響，希望改為父姓，基於尊重抗告人之意願，並考量抗
    告人之自我認同、心理人格健全發展及家庭歸屬感需求等情
    ，認抗告人變更姓氏符合其最佳利益，抗告人之聲請，於法
    並無不合，應予准許。原審未注意及此，遽以抗告人維持冠
    母姓對其並無不利之影響，駁回抗告人之聲請，自有未洽。
    抗告意旨指摘原裁定不當，求予廢棄，為有理由，應由本院
    將原裁定廢棄，自為裁定如主文第二項所示。爰裁定如主文
    。
中    華    民    國    98  年    6       月   19     日
                  家事法庭審判長法  官  曾部倫
                                法  官  吳素勤
                                法  官  黃桂興
以上為正本係照原本作成。
本裁定除以適用法規顯有錯誤為理由，並經本院許可外，不得再
抗告。
如提起再抗告，應於收受送達後10日內委任律師為代理人向本院
提出再抗告狀，應同時表明再抗告理由，且繳納再抗告費新臺幣
1,000 元。
中    華    民    國    98  年    6       月   19     日
                                  書記官  陳俐妙


司法院資訊處製作；財團法人民間司法改革基金會備份。
